臺灣高等法院民事判決　　　　　　　　　100年度上字第700號
上　訴　人　陳緯新
訴訟代理人　羅蘭芳
被　上訴人　國泰世華商業銀行股份有限公司
法定代理人　汪國華
訴訟代理人　劉士銘
上列當事人間因第三人異議之訴事件，上訴人對於中華民國100
年5月18日臺灣板橋地方法院100年度訴字第40號第一審判決提起
上訴，本院於100年9月6日言詞辯論終結，判決如下：
  主  文
上訴駁回。
第二審訴訟費用由上訴人負擔。
  事實及理由
甲、程序方面：
    本件上訴人經合法通知未到場，核無民事訴訟法第386條所
    列各款情形，被上訴人聲請一造辯論而為判決，核無不合，
    應予准許。
乙、實體方面：
一、上訴人起訴主張：原法院民事執行處99年度司執字第45036
    號強制執行事件，係被上訴人持臺灣桃園地方法院所核發之
    96年執宇字第36989號債權憑證，對債務人林正德之財產為
    強制執行，查封其所有之新北市○○區○○段1405地號土地
    （面積3348平方公尺，權利範圍46/10000，下稱系爭土地）
    及其上6027建號，門牌號碼新北市○○區○○路2段232號6
    樓之15（樓層面積61.95平方公尺，權利範圍全部；並含共
    同使用部分即同段6143建號，2961.91平方公尺，權利範圍4
    6/10000，下稱系爭房屋，並與系爭土地合稱系爭房地）；
    然事實上，系爭房屋並無相對應之土地應有部分，即原法院
    所查封之系爭土地，並非相對應於系爭房屋。蓋系爭房地本
    屬上訴人之父陳正駿所有，但於民國（下同）78年9月2日將
    系爭房屋所有權移轉登記予訴外人陳正喜，嗣經多次變動而
    移轉至林正德名下，但當初系爭土地並未隨同移轉至陳正喜
    名下，所有權人仍為陳正駿，而陳正駿於78年6月間死亡，
    該基地即由上訴人繼承，是原法院所查封之系爭房屋、土地
    所有人係分屬2人，亦即房屋為林正德所有，土地為上訴人
    所有。依民法第799條第1、5項及公寓大廈管理條例第4條第
    2項規定，專有部分之房屋與其所對應之基地應共同移轉或
    設定負擔，而不得分離為之，而系爭房屋所對應之基地所有
    權之應有部分，係屬上訴人所有，原法院民事執行處卻將之
    併付執行拍賣，自有違誤。又林正德雖亦有新北市○○區○
    ○段1405地號土地（面積3348平方公尺，權利範圍46/10000
    ），但並非相對於系爭房屋，而係相對於另外一房屋，若將
    之拍賣，則林正德以該土地相對應之房屋即失其基地之應有
    部分；另若拍賣系爭房屋，徒留上訴人所有之系爭土地，則
    上訴人空有土地而無房屋，將來亦增加交易上困難，惟如原
    法院民事執行處僅拍賣系爭房屋而不包括土地部分，則上訴
    人得以參與競標，而將系爭房屋及土地同歸於1人所有，有
    利於產權之完整。此外，土地與房屋之對應關係亦涉及基地
    所有權人得依民法第425條之1規定，請求房屋受讓人於房屋
    得使用期限內依法定租賃關係給付租金之權利，故原法院民
    事執行處將非對應之房屋及土地合併拍賣，形式上將使人誤
    認拍賣公告所指之地號、建號具有對應關係，侵害上訴人依
    法定租賃關係收取租金之權利及利益。為此，提起本件第三
    人異議之訴，請求原法院99年度司執字第45036號清償債務
    強制執行事件，就系爭土地所為之強制執行程序應予撤銷等
    情。原審為上訴人全部敗訴之判決，上訴人不服，提起上訴
    ，雖未於本院言詞辯論期日到場，惟曾聲明：(一)原判決廢棄
    ；(二)上開廢棄部分，原法院99年度執字第45036號清償債務
    強制執行事件，就債務人所有坐落新北市○○區○○段1405
    地號，面積2,348平方公尺，權利範圍萬分之46所為之強制
    執行程序應予撤銷，(三)第一、二審訴訟費用由被上訴人負擔
    。
二、被上訴人則以：上訴人並未舉證對於本件執行標的物即系爭
    房地有何得以排除強制執行權利，其縱於79年9月22日因分
    割繼承亦持有同為應有部分46/10000之新北市○○區○○段
    1405地號土地，然亦不足以證明有何足以排除上開強制執行
    之權利。又上訴人主張目前原法院民事執行處拍賣之系爭土
    地雖為林正德所有，但並非相對應於系爭房屋，而係相對應
    於另外一房屋云云，然依其所提出之證據，無法證明其主張
    為真實。另公寓大廈管理條例第4條乃於84年6月28日公布施
    行，縱使上訴人所言系爭房屋所有權之移轉事實為真，惟其
    異動係發生於78年9月2日，早於該條例公布施行前，當時之
    區分所有權人對其專有部分之處分，並無現行公寓大廈管理
    條例第4條第2項之法令限制。再者，應有部分之概念本係抽
    象存在於不動產之所有權上，無法特定於不動產上之某一特
    定部分，如何能區分基地之某一應有部分必係對應何一特定
    建物？縱使林正德日後另行取得基地所有權之其他應有部分
    ，而非系爭房屋原來所對應之應有部分，於公寓大廈管理條
    例公布施行以後，只要專有部分移轉或設定負擔時，有其所
    屬之基地所有權，即應為該條例第4條之規範目的所容許，
    原法院民事執行處就登記之現狀受理執行，並無任何不法等
    語，資為抗辯，而為答辯聲明：(一)上訴駁回；(二)第一、二審
    訴訟費用由上訴人負擔。
三、兩造爭執要旨：本件兩造爭執要旨乃在於上訴人提起本件第
    三人異議之訴是否有理由？茲說明如次：
    (一)按「第三人就執行標的物有足以排除強制執行之權利者，
      得於強制執行程序終結前，向執行法院對債權人提起異議
      之訴。如債務人亦否認其權利時，並得以債務人為被上訴
      人。」強制執行法第15條定有明文。又「強制執行法第15
      條，所謂就執行標的物有足以排除強制執行之權利者，係
      指對於執行標的物有所有權、典權、留置權、質權存在情
      形之一者而言。」最高法院44年台上字第721號著有判例
      可參。
    (二)上訴人提起本件第三人異議之訴，僅泛言若原法院執行處
      將拍賣非對應於系爭房屋屬於債務人林正德所有之基地應
      有部分，則將造成下列兩點違誤：目前原法院執行處拍
      賣之附件附表所示新北市○○區○○段1405地號土地部分
      （面積3348平方公尺，權利範圍萬分之46）雖為債務人林
      正德所有，但並非相對於附件附表所示之建號6027號門牌
      新北市○○區○○路2段232號6樓之15房屋，應係相對於
      另外一房屋，若將之拍賣，則債務人林正德以該土地相對
      應之房屋即失其基地之應有部分。若原法院執行處拍賣
      之建號6027號門牌新北市○○區○○路2段232號6樓之15
      之房屋，而徒留上訴人所有之板橋區○○段1405地號土地
      （登記次序0171，權利範圍萬分之46），則上訴人空有土
      地而無房屋且將來交易上亦增困難，但原法院執行處僅拍
      賣建號新北市○○區○○路2段232號6樓之15之房屋而不
      包括土地部分，則上訴人得以參與競標，而將房屋及土地
      此一專有部分歸於一人所有，而有利於產權之完整。且原
      法院執行處將非對應之房屋及土地合併拍賣，形式上使人
      誤認拍賣公告所指之地號、建號具有對應關係，侵害上訴
      人依法定租賃關係收取租金之權利及利益云云，並未提出
      其就執行標的物有何足以排除強制執行權利之證據；且原
      法院依上訴人聲請向新北市板橋地政事務所函查系爭板橋
      區○○段1405地號登記次序0393所有權人林正德權利範圍
      10000分之46之土地，其對應之建物係何建號？登記次序
      及其門牌號碼為何？如附件原法院民事執行處通知之附表
      所示之土地及房屋是否為相對應之土地及房屋？又依土地
      登記實務，應否併付拍賣？等情，經函覆稱：系爭土地板
      橋區○○段1405地號登記次序393號權利範圍萬分之46，
      對應之區分所有建物為建號6027（登記次序：8、門牌號
      碼板橋區○○路○段232號6樓之15、權利範圍全部），依
      民法第799條第5項及公寓大廈管理條例第4條第2項規定，
      區分所有建物應與其基地之應有部分併同移轉等語，有該
      地政事務所100年3月31日新北板地登字第1000004990號函
      附卷可稽（參原法院卷第71頁），並有系爭土地及建物登
      記第二類謄本其他登記事項欄可佐（參原法院卷第56頁至
      59頁），而上訴人所有之土地則係新北市○○區○○段14
      05地號權利範圍萬分之46、登記次序第0171，有上訴人提
      出之土地登記第二類謄本可證（參原法院卷第20頁），並
      非系爭建物所對應之土地至明；又本件系爭建物於公寓大
      廈管理條例84年6月28日公布施行前之78年9月2日買賣移
      轉時，並無基地應有部分之所有權，然依內政部85年12月
      17日（85）台內地字第8511432號函釋：「關於部分區分
      所有建物之所有人無基地應有部分之所有權，如基地為共
      有，而部分基地共有人將該建物之基地應有部分所有權移
      轉與該建物所有人時，本諸土地法第104條使基地與地上
      房屋所有權合而為一，以盡經濟上之效用，並杜紛爭之立
      法意旨（最高法院65年台上字第530號判例參照），得視
      為土地登記規則第83條（現修正為第98條）所稱『區分所
      有建物連同其基地應有部分之所有權一併移轉與同一人所
      有之情形』」，有該函附卷可按（參原法院卷第72頁）。
      準此，部分基地共有人將該建物之基地應有部分所有權移
      轉與訴外人林正德，為法律所允許，並視為現行土地登記
      規則第98條所稱之「區分所有建物連同其基地應有部分之
      所有權一併移轉與同一人所有之情形」。
    (三)基上，上訴人對系爭房地（1405地號（登記次序393號）
      土地及6027建號建物），並無法舉證證明其有所有權，典
      權、留置權之一存在之情形，即就執行標的物，難謂有足
      以排除強制執行之權利。
    (四)綜上所述，上訴人提起本件第三人異議之訴，並未提出其
      有何足以排除原法院99年度司執字第45036號強制執行之
      權利，已如前述，是上訴人既無足以排除原法院上開強制
      執行事件之權利，其提起本件第三人異議之訴，即為無理
      由。原審判決上訴人敗訴，核無不合，上訴論旨，仍執陳
      詞，斤斤指摘原判決不當，聲明廢棄改判，為無理由，應
      予駁回上訴。
    (五)本件事證已臻明確，兩造其餘攻擊防禦方法暨舉證，經核
      與本件判決結果不生影響，爰不一一論駁，併此敘明。
丙、據上論結，本件上訴為無理由，依民事訴訟法第449條第1項
    、第78條、第463條、第385條第1項前段，判決如主文。
中    華    民    國   100    年    9     月    20    日
                  民事第十五庭
                      審判長法  官  林恩山
                            法  官  陳雅玲
                            法  官  郭松濤
正本係照原本作成。
如不服本判決，應於收受送達後20日內向本院提出上訴書狀，其
未表明上訴理由者，應於提出上訴後20日內向本院補提理由書狀
（均須按他造當事人之人數附繕本）上訴時應提出委任律師或具
有律師資格之人之委任狀；委任有律師資格者，另應附具律師資
格證書及釋明委任人與受任人有民事訴訟法第466條之1第1項但
書或第2項（詳附註）所定關係之釋明文書影本，如委任律師提
起上訴者，應一併繳納上訴審裁判費。
中    華    民    國   100    年    9     月    20    日
                            書記官  方素珍
附註：
民事訴訟法第466條之1（第1項、第2項）：
對於第二審判決上訴，上訴人應委任律師為訴訟代理人。但上訴
人或其他法定代理人具有律師資格者，不在此限。
上訴人之配偶、三親等內之血親、二親等內之姻親，或上訴人為
法人、中央或地方機關時，其所屬專任人員具有律師資格並經法
院認為適當者，亦得為第三審訴訟代理人。